【裁判字號】    99,國再易,1
【裁判日期】    990423
【裁判案由】    國家賠償
【裁判全文】
臺灣宜蘭地方法院民事判決             99年度國再易字第1號
再審  原告  乙○○
再審  被告  交通部公路總局台北區監理所
法定代理人  甲○○
訴訟代理人  成介之律師
上列當事人間請求國家賠償事件，再審原告對於中華民國98年12
月14日本院98年度國簡上字第1 號確定判決提起再審之訴，本院
判決如下：
    主      文
再審之訴駁回。
再審訴訟費用新台幣參仟壹佰伍拾元由再審原告負擔。
    事實及理由
一、按再審之訴顯無再審理由者，得不經言詞辯論，以判決駁回
    之，民事訴訟法第502條第2項著有明文。所謂顯無再審理由
    ，係指針對再審原告所主張之再審原因，無須另經調查辯論
    ，即可判定其不足以動搖原確定判決所為判斷結果而言。
二、本件再審原告再審意旨略以：
  (一)再審原告違規時，已應適用新修正之道路交通管理處罰條例
    第68條，該條文修正前雖規定可吊扣其持有各級車類之駕駛
    執照；然修法後已將吊扣所有車種駕駛執照之規定取消。本
    件再審原告卻仍遭再審被告吊扣所持有各等級車種之全部駕
    駛執照。法律既已有明確規範，原審卻仍引用交通部民國97
    年1 月24日交路字第0970015997號函文，而為再審原告敗訴
    判決，顯然違背道路交通管理處罰條例第68條之修法意旨。
    故原審判決於此應有適用違反法律之違法。
  (二)又再審被告吊扣再審原告所持有之各等級駕駛執照，亦違反
    憲法第15條「人民工作權之保障」。原審逕認再審被告吊扣
    再審原告所持有各等級車種之全部駕駛執照，並無構成不法
    侵害人民工作權；惟未檢附任何理由。另依現行道路交通管
    理處罰條例，並無任何條款明定執法機關可直接吊扣再審原
    告各等級車種之全部駕駛執照；但再審被告卻逕予擴張解釋
    ，而未說明其係依據何一法律作為吊扣再審原告各等級車種
    全部駕駛執照之依據，原審判決亦未就此加以說明，自亦構
    成判決不備理由之違法。
  (三)依再審原告所提出之台灣高等法院暨所屬法院97年度法律座
    談會、刑事類提案第40號法律問題研討結果，及目前台灣地
    區所有高等法院一致見解，認吊扣全部駕駛執照違反法律之
    規定。因高等法院認吊扣所持有之各等級車種之全部駕駛執
    照，違反法律之規定者，比例佔約98％；持不同意見者，僅
    約2％ ，比例之懸殊，應非原審所稱：此一法律爭議仍屬發
    展中之議題，尚未形成一穩定而確定之見解。原審於判決理
    由中，並未說明「確定之見解」之定義，卻支持不到2％ 比
    例之不同意見作為判命再審原告敗訴之理由，顯有判決違反
    法律及理由不備之違法。爰依民事訴訟法第496 條第1項第1
    款規定，提起本件再審之訴等語。並聲明：1.原判決廢棄。
    2.再審被告應給付再審原告新臺幣 (下同)20 萬元，並自97
    年12月17日起訴狀繕本送達翌日起至清償日止，按年息5%計
    算利息。3.再審及前審訴訟費用由再審被告負擔。
三、按公務員於執行職務行使公權力時，因故意或過失不法侵害
    人民自由或權利者，國家應負損害賠償責任。公務員怠於執
    行職務，致人民自由或權利遭受損害者亦同。國家賠償法第
    2條第2項定有明文。惟國家依國家賠償法第2條第2項前段規
    定所負損害賠償責任，係就公務員職務上侵權行為所負之間
    接責任，必先有公務員於執行職務行使公權力時，因故意或
    過失不法侵害人民之自由或權利，該公務員之行為已構成職
    務上之侵權行為時，國家始應對該受損害之人民負賠償之責
    任。又行政處分之當否，與承辦公務員是否構成職務上之侵
    權行為，本即二事，行政處分縱有違法或不當，乃行政處分
    無效或撤銷問題，而作此處分或執行該處分之公務員，未必
    構成職務上之侵權行為，此亦有最高法院92年度台上字第55
    6 號裁判要旨可資參照。要言之，行政處分縱令不當而遭撤
    銷，為此處分或執行此處分之公務員，並不當然必然構成職
    務上之侵權行為，仍需審究該公務員於執行職務行使公權力
    時，於構成要件上，在主觀上具有故意或過失、客觀上具有
    不法侵害人民之自由或權利，始能構成國家賠償責任。
四、經查：
  (一)道路交通管理處罰條例第68條雖係於94年12月14日修正公布
    ，並於95年3月1日施行，該條文修正前後之文字，差異點在
    於刪除「吊扣」之部分，然該刪除後之法條，於發生交通違
    規行為而應吊扣駕駛執照時，應如何處理是否吊扣駕駛人所
    持有各級車類之駕駛執照之問題，仍需透過法律之解釋。蓋
    法條文意上固然刪除「吊扣」之部分，然由於我國道路交通
    安全規則第61條規定，係採取1人1照原則，亦即持有高1 級
    車類之駕駛執照者，得准其駕駛較低級車類之車輛，從而，
    如本件再審原告持有職業連結車駕駛執照，於駕駛自用小客
    車發生違規行為而應吊扣駕駛執照時，因其僅有職業連結車
    等級之駕駛執照，如欲為吊扣駕駛執照之處分，僅能吊扣該
    駕駛執照，而無其他駕駛執照可供吊扣，否則即無從為吊扣
    駕駛執照之處分，就法律解釋方法論之目的性之解釋，存在
    此種解釋之可能，並非如再審原告所稱法律上已有明確規範
    ，而不得為其他解釋之方法。故再審原告據此質疑原確定判
    決支持第一審判決引用交通部97年1月24日交路字第0970015
    997 號函文，主張應有適用法律之顯然錯誤云云，自無可採
    。
  (二)再審原告另主張原確定判決未檢附任何理由，即不顧現行道
    路交通管理處罰條例，並無任何條款明定執法機關可直接吊
    扣再審原告各等級車種之全部駕駛執照而為不利於再審原告
    之判決，亦構成判決不備理由之違法云云。然查：原確定判
    決已說明：「行政處分之當否，與承辦公務員是否構成職務
    上之侵權行為，本即二事，行政處分縱有違法或不當，乃行
    政處分無效或撤銷問題，而作此處分或執行該處分之公務員
    ，未必構成職務上之侵權行為」等語，並認定本件再審被告
    所屬公務員主觀上並無故意或過失之情形，論述甚詳，實無
    再審原告所稱原確定判決不備理由而有適用法規顯有錯誤之
    情形。再審原告未辨明行政處分之效力與國家賠償構成要件
    屬於不同之問題，猶執前詞而為主張，自屬未洽。
  (三)再審原告復主張原確定判決不顧實務多數見解均認定吊扣違
    規駕駛人所持有之各等級車種之全部駕駛執照，違反法律之
    規定，卻採用少數見解，並稱此一法律爭議仍屬發展中之議
    題，尚未形成一穩定而確定之見解，卻未於判決理由中，說
    明「確定之見解」之定義，而顯有判決違反法律及理由不備
    之違法云云。惟查：道路交通管理處罰條例第68條修正後，
    於發生交通違規行為而應吊扣駕駛執照時，應如何處理是否
    吊扣駕駛人所持有各級車類之駕駛執照之問題，此項問題之
    肇因，在於我國採取駕駛執照1人1照制度所使然，在法律解
    釋方法上，存有不同之可能，已如前述。則原確定判決本於
    法之確信，就再審被告是否構成國家賠償責任此點上，並無
    違反任何法律明文規定、司法院大法官會議及判例意旨，認
    為再審被告機關所屬之公務員並無主觀上之故意或過失之可
    責性，故再審被告不構成國家賠償責任，實無再審原告指稱
    判決違反法律及理由不備之違法情事，再審原告一再將行政
    處分之效力與國家賠償之構成要件混為一談，實無可採。
五、綜上，原確定判決認定再審被告所屬之公務員所作成吊扣再
    審原告聯結車駕駛執照之不利處分，該不利處分嗣後雖經法
    院依法撤銷，但該管公務員並無主觀上之故意或過失，不符
    合國家賠償法第2條第2項之法定構成要件，而駁回再審原告
    之請求，於法並無違誤。原確定判決既無適用法規顯有錯誤
    之情形，則再審原告主張原確定判決有民事訴訟法第496 條
    第1項第1款之再審事由云云，洵屬無據，要無可採。本件並
    無再審原告所主張民事訴訟法第496條第1項第1 款所規定之
    情形，其指摘原確定判決不當，求予廢棄改判云云，顯無理
    由，爰依同法第502條第2項規定，不經言詞辯論，逕予判決
    駁回。
六、據上論結，本件再審原告之訴為無理由，依民事訴訟法第50
    2條第2項、第78條，判決如主文。
中    華    民    國    99    年     4     月   23    日
                  臺灣宜蘭地方法院民事庭
                      審判長    張軒豪
                      法  官    蔡仁昭
                      法  官    林俊廷
正本係照原本作成。
本件判決不得上訴。
中    華    民    國    99    年     4    月    23    日
                      書記官    許麗汝

司法院資訊處製作；財團法人民間司法改革基金會備份。
